臺灣苗栗地方法院民事判決　　　　　　　 95年度勞訴字第4號
原　　　告　乙○○
訴訟代理人　程弘模律師
被　　　告　甲○○
訴訟代理人　謝清傑律師
上列當事人間請求給付薪資事件，本院於民國96年10月8 日言詞
辯論終結，判決如下：
    主  文
被告應代原告清償中央健康保險局北區分局民國九十六年八月十
六日健保桃醫管字第○九六○○二八九六二號函所示之應追扣醫
療費用貳佰肆拾玖萬柒仟伍佰陸拾元及遲延利息。
原告其餘之訴駁回，及假執行之聲請駁回。
訴訟費用新臺幣貳萬捌仟捌佰壹拾玖元由被告負擔貳萬柒仟陸佰
拾捌元，餘由原告負擔。
    事實及理由
一、按訴狀送達後，原告不得將原訴變更或追加他訴，但請求之
    基礎事實同一者，擴張或減縮應受判決事項之聲明者，不甚
    礙被告之防禦及訴訟之終結者，不在此限，民事訴訟法第25
    5 條第1 項第2 款、第3 款、第7 款分別著有規定。本件原
    告於起訴狀之訴之聲明為「被告應給付原告新臺幣（下同）
    2,013,980 元，及自起訴狀繕本送達被告之翌日起至清償日
    止，按週年利率百分之5 計算之利息」，嗣將訴之聲明擴張
    為「被告應給付原告2,380,105 元，及自起訴狀繕本送達被
    告之翌日起至清償日止，按週年利率百分之5 計算之利息」
    ，並追加備位聲明「被告應代原告清償中央健康保險局北區
    分局民國95年10月20日健保桃醫管字第0950054237號函所示
    之應追扣醫療費用106,716 元及遲延利息，暨中央健康保險
    局北區分局96年8 月16日健保桃醫管字第0960028962號函所
    示之應追扣醫療費用2,497,560 元及遲延利息」，被告雖為
    反對之表示，惟先位之訴係擴張應受判決事項之聲明，而追
    加之備位之訴則與先位之訴涉及之基礎事實同一，且不甚礙
    被告之防禦及訴訟之終結，均核與首揭規定相符，故應准許
    ，合先陳明。
二、原告起訴主張：
  (一)先位之訴：
  1.原告與被告於92年12月18日簽定合約書（下稱系爭合約），
    約定原告受聘於被告開設之佛祐診所（地址：苗栗縣後龍鎮
    ○○路39號）為負責醫師並擔任實際看診工作。原告應提供
    衛生單位及健保規定之相關證照，配合申請開業執照及健保
    門診與復健合約，按「稱委任者，謂當事人約定，一方委託
    他方處理事務，他方允為處理之契約」，民法第528 條定有
    明文，被告聘用原告擔任診所負責醫師並擔任實際看診工作
    ，原告尚須配合申請開業執照及健保門診與復健合約，論其
    實質係屬民法第528 條所稱委任契約關係，先予陳明。原告
    於簽定系爭合約後，即依約辦理相關事宜，並向主管機關取
    得醫療機構開業執照。
  2.系爭合約第2 條約定：薪資每月為30萬元，當月全部營收若
    超過100 萬元時，超出部分之20％給原告作為紅利（最低紅
    利每月保障為5 萬元），既有每月紅利，故年終不再領取紅
    利或獎金。惟自94年7 月、8 月間起被告即開始短付應付原
    告之約定薪資，短付薪資達15萬元。其後於94年10月31日晚
    間被告突然通知原告，佛祐診所自隔日起休診3 日，嗣於94
    年11月4 日片面宣布不再繼續營運該診所，同時欠付原告之
    94年10月份薪資及最低紅利分紅共計35萬元，迄至94年10月
    31日止合計積欠原告共50萬元。被告為清償欠負原告之上開
    債務，由訴外人徐碧燕（被告配偶）簽發面額分別為20萬元
    （發票日：94年11月30日）、20萬元（發票日：95年3 月31
    日）及22萬元（發票日：95年07月31日）之支票3 紙支票予
    原告，原告目前已取得上開62萬元之票款。
  3.按「診所之人事、財務等均由甲方負責處理，對外之債權債
    務與乙方無涉」，系爭合約第4 條約定參照。原告因擔任佛
    祐診所負責醫師，而由原告具名與中央健康保險局（下稱健
    保局）簽定契約，成為全民健康保險特約醫院診所，依約為
    病患提供健保醫療服務，健保局並按規定每月核付醫療費用
    予佛祐診所，又健保局對特約醫療院所之健保醫療服務費用
    給付之方式，係採取所謂按總額醫療費用管制健保給付額，
    以浮動點值作暫行支付之制度，故在系爭合約存續期間內（
    93年1 月1 日起至94年10月31日止），健保局逐月給付予佛
    祐診所之健保醫療服務費用，日後於該局確定健保醫療服務
    費用之給付點值時，即會核算其差額向受領之特約醫療院所
    追扣請求償還，因此原告因而對健保局負有將核定之最終給
    付金額與暫行給付金額之差額退還予健保局之債務（即償還
    健保醫療服務費追扣款之義務），此債務係原告為被告處理
    委任事務擔任佛祐診所負責醫師而負擔之債務，按系爭合約
    及民法規定被告應對原告負清償之責。經鈞院向健保局函詢
    至94年10月31日止原告擔任負責醫師之佛祐診所對健保局所
    負退還健保醫療服務費用給付差額之債務若干，健保局北區
    分局96年8 月16日健保桃醫管字第0960028962號函表示應追
    扣款為2,497,560 元。另佛祐診所於91、92年間之負責醫師
    為林俊雄，健保局北區分局95年10月20日健保桃醫管字第09
    50054237號函表示以林俊雄為負責醫師之佛祐診所積欠之應
    追扣款為106,716 元，原告概括承受上開債務係基於被告指
    示而為，被告對此亦應負清償之責，原告共計應給付健保局
    2,604,276 元（計算式：2,497,560 ＋106,716 ＝2,604,27
    6） 。茲因上開債務係因原告擔任佛祐診所負責醫師所發生
    ，屬因處理委任事務而擔負之債務，且按系爭合約第4 條約
    定亦應由被告負責處理而與原告無涉，故本件健保給付追扣
    款債務應由被告清償。茲因被告提前終止系爭合約，致健保
    局對原告追償此一追扣款債務，性質上，應屬原告因被告提
    前終止系爭合約所受之損害，被告依民法第549 條第2 項規
    定應對原告負清償之責任。
  4.系爭合約第7 條約定：原告應繳交個人薪資之所得稅，其餘
    因擔任負責醫師而發生之所得稅由被告負責繳納。而於結算
    93年度之所得稅分擔額時，被告曾手書結算書一紙，其上載
    明所得稅負擔比例各為被告「佔0.73327 」、原告「佔0.26
    673 」，即以佛祐診所收入總額扣除原告薪資後，再按金額
    比例核算兩造各自應分攤之所得稅金額，被告並自承：「茅
    醫師：往後稅率比例分攤，照此模式」，足證原告前所提出
    之所得稅分攤計算公式，係兩造約定之計算公式。又關於佛
    祐診所於94年1 月1 日起至94年10月31日止，執行醫療業務
    營運收入所得金額，原告主張以健保局北區分局出具給原告
    之各類所得扣繳暨免扣繳憑單記載之給付總額10,194,957元
    為準，復按被告自承之應稅所得淨額計算公式（收入總額之
    22％為應稅淨額），上開應稅所得淨額為2,242,891 元（計
    算式：10,194,957×22％≒2,242,891 ，元以下四捨五入，
    以下同），應適用30％之稅率（參原證9 ，應納所得稅速算
    公式為綜合所得淨額×30％稅率－283,300 元之累進差額＝
    全年應納稅額）。查原告於94年1 月至94年10月領得之薪資
    所得（含紅利）每月35萬元，10個月薪資總額為350 萬元，
    此一部分應由原告負擔綜合所得稅。佛祐診所收入總額為10
    ,194,957 元 扣除350 萬元後之餘額為6,694,957 元，應由
    被告負擔綜合所得稅。又佛祐診所收入總額與原告薪資總額
    之比率為0.6567：0.3433（即10,194,957元：3,500,000 元
    ）。再依上開應納所得稅速算公式計算，佛祐診所於94年1
    月1 日至94年10月31日間之應納所得稅為389,567 元（計算
    式：2,242,891 元×30％－283,300 元之累進差額≒389,56
    7 元），其中被告應負擔255,829 元（計算式：389,567 元
    ×0.6567≒255,829 元）。
  5.綜上，被告應給付原告薪資、紅利50萬元、所受損害2,604,
    276 元、所得稅款255,829 元，另原告已取得被告給付之票
    款62萬元、所得稅款36萬元，故被告尚欠原告2,380,105 元
    。
  6.對被告抗辯所為之陳述：
    佛祐診所係被告向林俊雄接辦經營，93年1 月1 日前，佛
      祐診所積欠健保局之追扣款債務，係被告與林俊雄協商由
      新佛祐診所概括承受，因此才由原告與林俊雄共同書立申
      請書向健保局提出申請獲准。此一債務既係依據兩造間之
      系爭合約，因原告為被告處理受委任事務而發生，應由被
      告負擔清償責任。
    原告以其名義欠負健保局之追扣款債務金額高達2,604,27
      6 元，被告又拒絕給付原告薪資50萬元，其支付能力非無
      可疑，強令原告先支付鉅額款項後始得向被告請求清償，
      無異強使原告坐視鉅額損失發生，有違誠實信用原則，故
      主張應由被告先給付予原告，俾便原告對健保局清償。並
      聲明：(1)被告應給付原告2,013,980 元，及自起訴狀繕本
      送達被告之翌日起至清償日止，按週年利率百分之5 計算
      之利息。(2)願供擔保，請准宣告假執行。
  (二)備位之訴：
    如鈞院認被告所辯：原告尚未就追補差額款項支付給健保局
    ，原告無權向被告請求償還該費用等語為有理由，惟觀諸民
    法第546 條第2 項規定之旨，原告尚得直接請求被告代原告
    清償對健保局所負之債務，蓋此債務係因原告處理委任事務
    ，履行系爭合約第一條約定所生之債務，應屬原告處理系爭
    合約事務所擔負之必要債務，該債務所衍生之利息亦屬之，
    故應由被告負清償責任。並聲明：被告應代原告清償健保局
    北區分局95年10月20日健保桃醫管字第0950054237號函所示
    之應追扣醫療費用106,716 元及遲延利息，暨健保局北區分
    局96年8 月16日健保桃醫管字第0960028962號函所示之應追
    扣醫療費用2,497,560 元及遲延利息。
三、被告之抗辯：
  (一)查被告所寫計算書，固然承認尚欠原告50萬元，惟亦已載明
    被告已預付原告所得稅款36萬元，應予扣抵。
  (二)被告並未同意承受林俊雄之債務，原告以原證4 上之「未扣
    林俊雄醫生之概括承受之1 百餘萬元」等語，作為主張被告
    應承受債務的依據，然被告在文件上註記該句之意旨，是要
    表明：1 百餘萬元已被概括算入，但其實是應該要扣除的，
    而由於尚未扣除，故特別註記尚未扣除之旨。
  (三)原告尚未就追補差額款項支付給健保局，即原告並未支付該
    費用，原告無權向被告請求償還該費用。原告既然尚未支出
    該費用，當然亦無權向被告請求利息。
  (四)原告主張所得稅款為255,829 元，其基礎為健保局之給付收
    入為10,194,957元，惟查，被告於原證4 所列收入，為8,98
    8,283 元，係依照健保局於94年1 月至9 月各月給付金額計
    算得出。此有「佛祐診所乙○○」在台灣銀行之存摺可稽，
    故依上所述，原告所主張之計算基礎，並非正確，其主張自
    不可採。並聲明：(1)原告之訴及假執行之聲請均駁回。(2)如
    受不利判決，願供擔保請准宣告免為假執行。
四、兩造不爭執之事實：
  (一)兩造於92年12月18日簽定系爭合約，約定原告受聘於被告開
    設之佛祐診所為負責醫師並擔任實際看診工作，原告於簽定
    系爭合約後，向主管機關取得醫療機構開業執照，原告並具
    名與健保局簽定契約，使佛祐診所成為全民健康保險特約醫
    院診所，為病患提供健保醫療服務，健保局並按規定每月核
    付醫療費用予佛祐診所，嗣系爭合約於94年10月底終止。
  (二)被告尚積欠原告薪資、紅利共計50萬元。
  (三)被告交付由徐碧燕（被告配偶）所簽發面額分別為20萬元、
    20萬元及22萬元之支票3 紙支票予原告，原告已取得共計62
    萬元之票款。
  (四)被告已預付36萬元之所得稅款予原告。
五、惟被告以前揭情詞為辯，是本件應探究者為：(1)原告可否直
    接向被告請求原告所積欠健保局之應追扣醫療費用？以及原
    告承擔林俊雄所積欠健保局之應追扣醫療費用？(2)如(1)不成
    立，原告可否請求被告代為清償？(3)被告應負責繳納原告於
    94年間因擔任佛祐診所負責醫師之所得稅款為若干？茲析述
    如下：
  (一)依全民健康保險法第47條、第49條、第50條等規定，全民健
    康保險係採總額支付制度，是以健保局對特約醫療院所之健
    保醫療服務費用給付之方式，係採取按總額醫療費用管制健
    保給付額，以浮動點值作暫行支付，即健保局逐月給付特約
    醫療院所健保醫療服務費用，日後於健保局確定健保醫療服
    務費用之給付點值時，即會核算其差額向受領之特約醫療院
    所追扣請求償還，特約醫療院所因而對健保局負有將健保局
    核定之最終給付金額與暫行給付金額之差額退還予健保局之
    債務。
  (二)經本院向健保局北區分局函詢，該分局表示：以原告為負責
    醫師之佛祐診所（原醫事機構代號：0000000000）於合約期
    間所積欠之應追扣醫療費用為2,497,560 元，有該分局96年
    8 月16日健保桃醫管字第0960028962號函附卷可考（見卷第
    274 頁），而以林俊雄為負責醫師之佛祐診所（原醫事機構
    代號：0000000000）於合約期間所積欠之應追扣醫療費用為
    106,716 元，有該分局95年10月20日健保桃醫管字第095005
    4237號函在卷可憑（見卷第185 頁）。再者，原告與健保局
    簽定契約，使佛祐診所成為全民健康保險特約醫院診所時，
    曾向健保局出具同意書，表示願概括承受原佛祐診所（林俊
    雄為負責醫師）對健保局之相關債務，亦有申請書可稽（見
    卷第188 頁），是原告亦應向健保局清償林俊雄為負責醫師
    之佛祐診所所積欠之應追扣醫療費用106,716 元，堪予認定
    。
  (三)按當事人之一方，於不利於他方之時期終止契約者，應負損
    害賠償責任，民法第549 條第2 項前段定有明文。原告雖主
    張：其因擔任佛祐診所之負責醫師，因被告終止契約，而對
    健保局負有前述2,497,560 元、106,716 元之應追扣醫療費
    用債務，可認受有損害，被告應賠償上開金額等語，然原告
    尚未向健保局給付應追扣醫療費用款，此為原告所自承（見
    卷第263 頁），難認原告因此受有實際之損害，且民法第54
    6 條第2 項就受任人因處理委任事務負有債務者已有所規定
    ，自法條體系觀之，就此問題該條文自應優先適用，是原告
    於先位之訴依民法第549 條第2 項規定訴請被告給付原告所
    積欠健保局之應追扣醫療費用，並非可採。
  (四)又按受任人因處理委任事務，負擔必要債務者，得請求委任
    人代其清償，未至清償期者，得請求委任人提出相當擔保，
    民法第546 條第2 項規定明確。原告於備位之訴主張被告應
    依民法第546 條第2 項規定代原告向健保局清償前述2,497,
    560 元、106,716 元之應追扣醫療費用債務。經查：前述2,
    497,560 元之應追扣醫療費用債務部分，此係原告擔任佛祐
    診所負責醫師所因而負擔之債務，可認係處理委任事務所必
    要，惟前述106,716 元之應追扣醫療費用債務，乃因原告出
    具申請書向健保局表示願承擔林俊雄為負責醫師之佛祐診所
    所積欠債務而生，原告雖主張係基於被告指示方出具該同意
    書，並舉被告所書寫之文書上有「未扣林俊雄醫生之概括承
    受1 百餘萬元」等語為證（見卷第11頁背面），然上開字句
    僅能認定被告知悉原告概括承受林俊雄之債務，尚不足證明
    原告概括承受林俊雄之債務係基於被告指示而為，另經本院
    向健保局北區分局函詢原告出具該申請書是否基於健保局要
    求？該分局表示係徵詢原告意願，經其同意所為，有該分局
    95年10月20日健保桃醫管字第0950054237號函可佐（見卷第
    185 頁），依上說明可知，原告承受林俊雄之債務固與處理
    委任事務有關，但不能認定係基於被告指示而為，亦無法認
    為係處理委任事務所「必要」，是原告於此主張，就2,497,
    560 元之應追扣醫療費用債務部分為有理由，就106,716 元
    之應追扣醫療費用債務部分則非有據。
  (五)再按系爭合約第7 條約定「乙方（即原告）應繳交個人薪資
    之所得稅，其餘因擔任負責醫師而發生之所得稅由甲方（即
    被告）負責繳納」（見卷第8 頁），是原告以此主張被告給
    付原告因擔任佛祐診所負責醫師而生之所得稅款，即屬有據
    。而就佛祐診所94年間之收入，原告主張以健保局北區分局
    出具之各類所得扣繳暨免扣繳憑單（見卷第75頁）記載之給
    付總額10,194,957元為準，被告則認應依健保局於94年1 月
    至9 月各月匯入「佛祐診所乙○○」在台灣銀行之帳戶金額
    共計8,988,283 元為準。經查：佛祐診所係經營至94年10月
    底止，此為兩造所不爭，故被告前開所述之佛祐診所所得僅
    計算至94年9 月，自形式上觀察即有重大瑕疵，而原告提出
    之各類所得扣繳暨免扣繳憑單係健保局北區分局查定後所出
    具，且其上所得所屬年月欄記載「94年1 月至94年10月」，
    與佛祐診所實際經營期間一致，自堪以此金額作為計算所得
    稅款之基準。而經依兩造所不爭執（見卷第289 頁）之計算
    方式核算後（詳見前二、(一)4.所述），被告應負擔原告94年
    間擔任佛祐診所負責醫師所生之所得稅款為255,829 元。
六、綜上，被告應代原告向健保局清償2,497,560 元之應追扣醫
    療費用債務，另被告所欠原告薪資、紅利50萬元及94年間擔
    任佛祐診所負責醫師所生之所得稅款255,829 元，於被告以
    先前給付之票款62萬元及預付之36萬元所得稅款扣抵後，已
    毋須再向原告給付任何金額。從而，原告基於民法第546 條
    第2 項之規定，訴請被告應代原告清償健保局北區分局96年
    8 月16日健保桃醫管字第0960028962號函所示之應追扣醫療
    費用2,497,560 元及遲延利息，為有理由，逾此部分之請求
    ，則屬無據，應予駁回，又原告先位之訴既經駁回，則其依
    附先位之訴之假執行聲請已失所附麗，亦應駁回。
七、本件事證已臻明確，兩造其餘攻防方法及所提證據，業經審
    酌，核與本件判決結果無影響，爰不逐一論述，併此敘明。
八、據上論結，本件原告之訴一部為有理由，一部為無理由，依
    民事訴訟法第79條，判決如主文。
中　　華　　民　　國　　96　　年　　10　　月　　16　　日
                  民事庭法　官　張 文 毓
以上正本係照原本作成。
如不服本判決，應於送達後20日內向本院提出上訴狀（須附繕本
）。
                        書記官  黎 東 成
中　　華　　民　　國　　96　　年　　10　　月　　16　　日
